臺北高等行政法院判決
                                      100年度訴字第421號
                                    100年8月11日辯論終結
原      告　曾苑綺
輔  佐  人　曾伊齡
被      告　行政院衛生署
代　表　人　邱文達（署長）住同上
訴訟代理人　成介之律師
上列當事人間藥害救濟法事件，原告不服行政院中華民國99年12
月30日院臺訴字第0990108400號訴願決定，提起行政訴訟，本院
判決如下：
    主  文
訴願決定及原處分均撤銷。
被告應作成准予原告藥害救濟申請之處分。
訴訟費用由被告負擔。
　　事實及理由
一、事實概要：
    原告於民國96年9 月23日因持續高燒，至國立臺灣大學醫學
    院附設醫院（下稱「臺大醫院」）就診，經診斷為瀰漫性非
    結核分支桿菌及惡性淋巴瘤，使用amikacin治療，產生聽力
    喪失之藥物「耳毒性」不良反應，於96年9 月23日至98年1
    月7 日住院，並於98年8 月13日經鑑定為重度聽障及中度肢
    障，乃於98年10月14日向財團法人藥害救濟基金會（下稱「
    藥害救濟基金會」）申請藥害救濟。經被告所屬藥害救濟審
    議委員會（下稱「藥害救濟審議委員會」）99年6 月8 日第
    128 次會議審議結果，不符藥害救濟之要件。被告以99年7
    月6 日署授食字第0991408756號書函送審議結果及會議紀錄
    （下稱「原處分」），請藥害救濟基金會依審議結果辦理。
    藥害救濟基金會據以於99年7 月13日以藥濟調字第990994號
    函（下稱「藥害救濟基金會99年7 月13日函」）轉知原告略
    以：有關原告雙耳感覺神經性聽力喪失之發生，固與使用
    amikacin有關聯，期間雖因聽力受損而數次停用，仍因審酌
    其實際病情，並於告知耳毒性副作用後繼續使用，且依被告
    核發amikacin藥物之衛署藥輸字第017767號許可證所載其適
    應症為治療革蘭氏陽性菌及陰性菌（包括綠膿桿菌）所引起
    之感染症，不包括非結核分支桿菌所引起之感染，本案有於
    告知耳毒性副作用後繼續使用，且未依核准適應症使用藥物
    等情事，且耳毒性為amikacin常見且可預期之藥物不良反應
    ，而有藥害救濟法第13條第1 款、第8 款、第9 款所定不得
    申請藥害救濟之情形，是本案不符合藥害救濟之要件等語。
    原告不服，提起訴願，經行政院以院臺訴字第0990108400號
    訴願決定駁回，遂提起本件行政訴訟。
二、本件原告主張：伊於96年9 月23日因不明高燒至臺大醫院就
    診治療，並開始使用amikacin藥物治療瀰漫性非結核分支桿
    菌，自96年9 月27日開始施打使用amikacin，至96年12月21
    日進入加護病房前，聽力皆未受到影響。伊係於轉入加護病
    房陷於昏迷期間，發生不可逆之耳毒性傷害，且據醫師告知
    amikacin之耳毒性發生率低於1%，故並無藥害救濟法第13條
    第1 款、第8 款、第9 款之情形等語。並聲明：(一)訴願決定
    及原處分均撤銷。(二)被告應作成准予藥害救濟之處分。
三、被告則以：依照原告之病程，原告雙耳感覺神經性聽力喪失
    之發生與所使用之amikacin有所關聯，期間雖因聽力受損而
    數次停用，仍因審酌個案實際病情並告知有耳毒性副作用後
    繼續使用，且參酌現有臨床醫學研究文獻暨世界衛生組織對
    於不良反應發生率之分類，顯示長期使用amikacin引起耳毒
    性乃為一常見且可預期之藥物不良反應，是屬藥害救濟法第
    13條第9 款之情形。且當時即告知原告家屬若持續使用
    amikacin會有耳毒性副作用，但家屬討論後仍繼續使用，故
    此情形亦符合藥害救濟法第13條第1 款之規定，遂伊以原處
    分否准原告之請求並無違法等語，資為抗辯。並聲明：原告
    之訴駁回。
四、上開事實概要欄所述之事實，為兩造所不爭執，並有原告98
    年10月14日藥害救濟申請書影本、藥害救濟委員會第128 次
    會議審議結果紀錄影本、藥害救濟基金會99年7 月13日函影
    本、原處分影本及訴願決定書影本在卷可稽（訴願卷可閱覽
    部分第11至12、14至19頁、本院卷第10至22頁），堪認為真
    正。
五、經核本件兩造爭點為：被告依據藥害救濟法第13條第1 款、
    第8 款、第9 款駁回原告藥害救濟之申請，是否有據？本院
    判斷如下：
  (一)按原處分作成時有效即89年5 月31日制定公布之藥害救濟法
    第2 條規定：「本法所稱主管機關為行政院衛生署。」第5
    條規定：「為辦理藥害救濟業務，主管機關應設藥害救濟基
    金，……」第6 條規定：「（第1 項）主管機關為辦理藥害
    救濟業務，得委託其他機關（構）或團體辦理下列事項；必
    要時，並得捐助成立財團法人，委託其辦理：一、救濟金之
    給付。二、徵收金之收取及管理。三、其他與藥害救濟業務
    有關事項。（第2 項）前項委託，主管機關得隨時要求受託
    機關（構）或團體提出業務及財務報告，並得派員檢查其業
    務狀況及會計帳簿等資料。」第15條規定：「主管機關為辦
    理藥害救濟及給付金額之審定，應設藥害救濟審議委員會（
    以下簡稱審議委員會）；其組織及審議辦法，由主管機關定
    之。」又被告92年1 月27日衛署藥字第0920316187號公告略
    以：「主旨：公告『財團法人藥害救濟基金會』為本署委託
    代辦藥害救濟業務之機構。依據：藥害救濟法第6 條第1 項
    。公告事項：本署於90年9 月24日捐助成立『財團法人藥害
    救濟基金會』，並以權限委託方式，請該基金會代辦受理藥
    害救濟案件之申請、藥害救濟金之給付、藥害救濟徵收金之
    收取及管理以及藥害救濟審議之先行及後續作業，包括向醫
    療機構調閱申請個案之完整病歷資料或醫療費用等相關資料
    」等語。準此，藥害救濟基金會僅受被告委託代辦藥害救濟
    審議之先行及後續作業，至於藥害救濟審議之決定，仍由被
    告負其主管機關之權責。且被告為辦理藥害救濟及給付金額
    之審定，依法應設藥害救濟審議委員會審議應否給付藥害救
    濟補償金，惟藥害救濟審議委員會僅為被告之內部諮詢機構
    ，最終仍由被告依藥害救濟審議委員會之審議結果對外作成
    准否給付藥害救濟補償金之行政處分。是本件原告請求給付
    藥害救濟補償金，行政院衛生署為適格之被告，合先敘明。
  (二)次按行為時藥害救濟法第1 條規定：「為使正當使用合法藥
    物而受害者，獲得及時救濟，特制定本法；本法未規定者，
    適用其他有關法律之規定。」立法意旨係因藥品以治療疾病
    、維護人類健康為最終目的，惟因其產品之特性、使用人種
    之差異及無法預知之危險等，使某些藥品雖為正當使用卻因
    上述原因而產生不良反應之情況時有所聞。受害民眾、醫療
    人員與廠商均於陳情及訴訟過程中，因相關因果關係難以確
    認，致肉體與精神上遭受莫大痛苦與困擾。主管機關慮及此
    類正當使用藥品，因為當時醫藥科技無法預見且預先防範所
    產生藥害受害者之求償，如僅有訴訟一途，基於藥害事故責
    任認定之複雜性與困難性，對受害者之救濟不僅緩不濟急，
    對廠商、醫療院所聲譽之損失亦難以估計，乃參考先進國家
    解決藥害事故之立法經驗，並配合我國環境現況，規劃藥害
    救濟制度，使受害者得以及時獲得救濟。足見，藥害救濟是
    為使民眾在正當使用合法藥物卻發生藥物不良反應，而導致
    死亡、障礙或是嚴重疾病時，能獲得迅速救濟之制度。
  (三)又按行為時藥害救濟法第3 條規定：「本法用詞定義如下：
    一、藥害：指因藥物不良反應致死亡、障礙或嚴重疾病。二
    、合法藥物：指領有主管機關核發藥物許可證，依法製造、
    輸入或販賣之藥物。三、正當使用：指依醫藥專業人員之指
    示或藥物標示而為藥物之使用。四、不良反應：指因使用藥
    物，對人體所產生之有害反應。五、障礙：指符合身心障礙
    者保護法令所定障礙類別、等級者。但不包括因心理因素所
    導致之情形。六、嚴重疾病：指主管機關參照全民健康保險
    重大傷病範圍及藥物不良反應通報規定所列嚴重不良反應公
    告之疾病。」第4 條規定：「（第1 項）因正當使用合法藥
    物所生藥害，得依本法規定請求救濟。（第2 項）前項救濟
    分為死亡給付、障礙給付及嚴重疾病給付；其給付標準，由
    主管機關另定之。……」第12條第1 項規定：「（第1 項）
    藥害救濟之請求權人如下：一、死亡給付：受害人之法定繼
    承人。二、障礙給付或嚴重疾病給付：受害人本人或其法定
    代理人。」第13條第1 款、第8 款及第9 款規定：「有下列
    各款情事之一者，不得申請藥害救濟：一、有事實足以認定
    藥害之產生應由藥害受害人、藥物製造業者或輸入業者、醫
    師或其他之人負其責任。……八、未依藥物許可證所載之適
    應症或效能而為藥物之使用。九、常見且可預期之藥物不良
    反應。……」
  (四)依據卷附原告之相關病歷記載，可知：
    1.原告於95年9 月間經診斷為瀰漫性大型B 細胞淋巴瘤，95
      年11月至96年6 月間曾接受化學治療。家屬陳述原告於96
      年2 月間血液細菌培養檢出非結核分枝桿菌，嗣於同年5
      月間開始使用rifampin 300mg每天1 次、ciprofloxacin
      250mg 每12小時1 次每次1 顆、clarithromycin 500mg每
      天1 次等藥物治療。
    2.原告於96年9 月23日至98年1 月7 日至臺大醫院住院，家
      屬陳述原告於96年9 月間因雙膝腫脹疼痛就醫，血液細菌
      培養及關節液檢出非結核分枝桿菌；同年月19日因長期發
      燒症狀至臺大醫院就診，並徵詢其他治療建議，當時主訴
      雙膝痛、下背痛及肢體顫抖，腹部超音波檢查有肝脾腫大
      及脂肪肝，處方投予cefpirome ，經血液及生化檢驗後，
      診斷為不明原因發燒、疑敗血性關節炎、非結核分枝桿菌
      感染及口腔念珠菌病；同年月23日轉血液科治療，骨髓穿
      刺檢查顯示無異常細胞學情形，會診風濕免疫科，不排除
      為成人型史提耳氏病之可能性；同年月27日因病史記載有
      多處非結核分枝桿菌感染，開始投予藥物治療，處方
      amikacin 250mg每12小時1 次（9 月29日起改為500mg 每
      天1 次）、clarithromycin 250mg每天2 次、Tienam（
      imipenem250 mg+cilastatin 250mg ）每6 小時1 次、
      moxifloxacin 400mg每天1 次；同年月29日轉感染科治療
      。
    3.原告96年10月3 日有全身及上肢不自主抖動症狀，會診神
      經科，疑為藥物引起，停用metoclopramide、prochlorpe
      razine、diphenhydramine ，另處方新增propranolol 40
      mg及clonazepam 0.5mg（每天2 次）；同年月11日因白血
      球低下，停用Tienam，尿液細菌培養檢出Yeast-like；
      同年月14日血液細菌培養呈陰性反應，尿液細菌培養檢出
      Enterococcus；同年月15日復因發燒再次使用Tienam，
      ，且併用amikacin、azithromycin、moxifloxacin等藥物
      ；同年月16日因再度出現白血球低下而停用Tienam，改
      用tigecycline 50mg每12小時1 次；同年月24日因持續發
      燒，停用azithromycin，處方增加fluconazole 400mg 每
      天1 次，痰液細菌培養檢出Klebsiella pneumonia 1+、
      Viridans streptococci 、Yeast-like 1+ ；同年月26日
      薦髂關節（sacroiliac joint）電腦斷層檢查，臆斷為發
      炎或感染性關節炎、雙手臂、前胸及右腿有紅斑結節，會
      診皮膚科並進行皮膚切片檢查，診斷為慢性搔抓性溼疹；
      同年月30日仍有發燒、右腳踝關節腫痛等症狀，停用
      fluconazole ，處方azithromycin 250mg每天1 次每次2
      顆、moxifloxacin 400mg 每天1 次。
    4.原告96年11月1 日持續性發燒，懷疑Mycobacterium
      wolinskyi 感染情形惡化，抗生素改用meropenem 1g每8
      小時1 次，至同年月7 日後調整為每6 小時1 次、
      clarithromycin 50 0mg 每天2 次；同年月2 日處方
      amikacin 750mg每天1 次，至同年月9 日後調整為500mg
      （至同年月26日）；同年月8 日陸續增加ethambutol、
      nystatin漱口、rifabutin 、doxycyclin等藥物；同年月
      16日出現複視情形，停用ethambutol；同年月27日因間歇
      性發燒，停用amikacin，改用colis tin 2 MU每8 小時1
      次，後因出現嗜睡情形停用，仍處方amikacin 500mg每天
      1 次。
    5.原告96年12月8 日出現白血球低下，停用Tienam，至同
      年月18日復因發燒情形，處方Tienam；同年月20日有癲
      癇發作、肝功能異常、高膽紅素血症、血小板低下、敗血
      性休克等情形，轉入加護病房；同年月21日出現強直陣攣
      性大發作持續1 分鐘，投予phenytoin 治療後緩解，腦脊
      髓液細菌培養檢出Candida ，處方增加amphotericin B，
      繼續使用抗生素Tienam、levofloxacin等及amikacin
      500 mg靜脈注射每天1 次（D23 ）、minocycline ；同年
      月22日會診皮膚科，參酌皮膚切片檢查結果，診斷為慢性
      發炎，皮膚檢體細菌培養檢出Candida glabrata，尿液細
      菌培養檢出Yeast-like，因出現陳施氏呼吸型態，予氣管
      內插管，同年月23日痰液細菌培養檢出Yeast-like，同年
      月24日PCR for M.tuberculosis complex呈陰性反應；同
      年月27 日 黃疸情形加劇，停用amphotericin B，改用
      fluconazole ，血液細菌培養檢出Candida glabrata，自
      行拔除先前置放之氣管內插管，無呼吸因難及缺氧情形。
    6.原告97年1 月1 日血液細菌培養陸續檢出Coagulase neg.
      staphylococci 及Candida glabrata，痰液細菌培養檢出
      Coagulaseneg.staph；同年月4 日仍有發燒情形，會診感
      染科，停用amikacin，改用levofloxacin、amphotericin
      B 、linezolid 、cefmetazole 、minocycline ；同年月
      10日至感染科病房繼續治療，病歷記錄97年1 月初發現有
      聽力受損及多發性神經病變情形；同年月14日會診耳鼻喉
      科，診斷為「雙側聽力喪失」，疑藥物相關或敗血性休克
      相關之耳蝸損害；同年2 月26日腦部磁振造影檢查，疑因
      結核菌感染致腦基底腦膜炎。
    7.原告97年3 月14日復因發燒使用amikacin 500mg每天1 次
      ，病歷記載「add amikacin for better Mycobacterium
      wolinsky infection control 」，病程記錄「加入
      amikacin使用後，發燒緩解」；同年月25日家屬發現原告
      聽力受損情形加劇，會診耳鼻喉科，音叉試驗（tuning
      fork test ）顯示無任何反應，診斷為雙側聽力損害，次
      日因嚴重聽力損害疑aminoglycosides 藥物相關之耳毒性
      ，停用amika cin 。
    8.原告97年4 月8 日聽力檢查顯示有雙側感覺神經性聽力喪
      失情形，因持續性發燒，再度使用amikacin，病程記錄「
      經與家屬討論後，amikacin雖有耳毒性副作用，仍決定繼
      續使用。」停用fluconazole 、moxifloxacin、
      rifabutin ，增加Rifinah （rifampicin+isoniazid）
      ；同年月14日痰液細菌培養陸續檢出Burkholderia
      cepacia complex3+ 、Viridans streptococci 3+、
      Enterococcus species3+、Klebsiella pneumonia 3+ 、
      Yeast-like 3+ ；同年月23日進行骨清創術（
      debridement ）及刮除術（curettage ），診斷為慢性骨
      髓炎，病理組織細菌培養檢出Candida glabrata，處方
      fluconazole 。
    9.原告97年9 月15日主訴下肢麻及疼痛併有不自主運動，X
      光檢查顯示有蝕骨病灶（osteolytic lesion ），診斷為
      骨髓炎引起之神經痛，處方carbamazepine ，疼痛情形緩
      解；同年月26日發燒、咳嗽有痰數日、喉嚨充血，咽喉拭
      子細菌培養檢出Klebsiella pneumonia 2+ 、
      Nonfermentative GNB 2+、Neisseria species 3+，痰液
      細菌培養檢出Burkholderia cepacia complex 1+ 、
      Yeast-like 2+ 、Ne isseria species 1+ ；同年、月28
      日持續發燒，痰液細菌培養檢出Burkholderia cepacia
      complex 2+、Yeast-lik e 2+，停用amikacin，改用
      sulfamethoxazole/trimethoprim 、ciprofloxacin 發燒
      情形緩解，但出現體溫過低現象；同年月30日有譫妄、視
      幻覺及聽幻覺情形，皮膚出現多處膿，疑先前NTM 感染
      所致，CVP tip 細菌培養檢出Coag ulaseneg.
      staphylococci 。
   10.原告97年10月20日復因發燒及肋骨處持續觸痛，再度使用
      amikacin；同年月21日出現帶狀疹，且持續發燒，血液
      細菌培養檢出Candida glabrata。97年11月4 日發燒且合
      併寒顫、血壓下降、心搏過速併心律不整、呼吸喘、代謝
      性酸中毒，施予氣管內插管並轉入加護病房；同年月5 日
      出現張力性血胸併無脈性電氣活動，施予心肺復甦術進行
      急救；同年月14日轉出加護病房至感染科病房繼續治療；
      同年12月12日停用amikacin。98年1 月7 日出院，診斷證
      明書病名為：(1)瀰漫性非結核分枝桿菌感染。(2)念珠菌菌
      血症。(3)壓迫性骨折。(4)雙側感覺神經性聽力喪失，藥物
      Am ikacin 造成。(5)免疫球蛋白低下。(6)惡性淋巴瘤，化
      療後。
   11.原告98年1 月14日再至臺大醫院住院治療；同年2 月25日
      會診耳鼻喉科，診斷為amikacin相關之雙側感覺神經性聽
      力喪失；同年3 月12日聽性腦幹反應：the left ABR
      showed wave V absent at 95 dB ；the right ABR
      showed wave V absent at 95 dB ；同年月19日純音聽力
      檢查：右耳AC ：98 dB；左耳AC：105 dB；同年8 月13日
      經鑑定為重度聽障及中度肢障之重度多障。
  (五)綜合原告上述之病程，可知臺大醫院醫師為控制原告受瀰漫
    性非結核分支桿菌之感染，而自96年9 月27日起斷斷續續使
    用amikacin約有3 個月期間，且使用劑量逐漸提高（從每12
    小時1 次250mg ，改為每天1 次500mg ，又增加為每天1 次
    750 mg），惟之前均未發生耳毒性之症狀，及至於96年12月
    20日因敗血性休克等病情加劇而轉入加護病房，翌日開始使
    用多種抗生素Tienam、levofloxacin、minocycline 等及
    amika cin 每天1 次500mg ，並於同年月22日予氣管內插管
    ，至同年月27日始拔除氣管內插管，又於97年1 月10日轉入
    感染科病房繼續治療，期間原告因意識模糊及氣管內插管而
    無法表達感受，醫師亦無從進行聽力測試之觀察。而原告於
    97年1 月初病況好轉時始發現聽力受損及多發性神經病變之
    情形（已於97年1 月4 日停用amikacin），經耳鼻喉科醫師
    於同年月14 日 會診，診斷為「雙側聽力喪失」，疑藥物相
    關或敗血性休克相關之「耳蝸損害」。原告嗣於98年1 月7
    日出院時，臺大醫院出具之診斷證明書載明原告受有「雙側
    感覺神經性聽力喪失，藥物amikacin造成」等語。顯見原告
    確因使用amikac in ，而受有藥害救濟法第3 條第1 款、第
    4 款所定「聽力障礙（喪失）」之藥物不良反應即藥害甚明
    。
  (六)查原告所使用之amikacin，係藥害救濟法第3 條第2 款所定
    經被告核發衛署藥輸字第017767號許可證之合法藥物。而針
    對非結核分支桿菌感染，使用amikacin為必須之處方，此有
    臺大醫院100 年6 月30日校附醫秘字第1000004479號函附卷
    可稽（本院卷第89頁），且被告亦自承本件有關以amikacin
    治療非結合分枝桿菌感染，確符合醫學原理及用藥適當性等
    語（本院卷第58頁背面）。足徵臺大醫院醫師為控制原告所
    受瀰漫性非結核分支桿菌感染，而指示使用amikacin治療，
    係屬藥害救濟法第3 條第3 款所定之正當使用甚明。
  (七)承上，原告既係因正當使用合法藥物而受有藥害，則依藥害
    救濟法第4 條第1 項之規定，原告即得依藥害救濟法之規定
    請求救濟。而被告所爭執者，即在於本件是否有藥害救濟法
    第13條第1 款、第8 款、第9 款所定不得申請藥害救濟之消
    極事由。茲分述如下：
    1.第1 款「有事實足以認定藥害之產生應由藥害受害人、藥
      物製造業者或輸入業者、醫師或其他之人負其責任」部分
      ：
      (1)由於藥害救濟制度之宗旨，在對於受有藥害者給予必要
        救濟，故如該藥害另有應負責任之人，則無予以救濟之
        必要，是為本款規定之規範意旨所在（立法理由參照）
        。故本款之適用，應以藥害之產生係因可歸責於藥害受
        害人、藥物製造業者或輸入業者、醫師或其他人之行為
        所致為限，亦即藥害結果之發生，須與上開第三人可歸
        責之行為間有因果關係，否則即不應任意適用上開規定
        ，據以排除藥害受害人請求救濟之權利，以避免藥害受
        害人求償無門，而有違建立藥害救濟制度之立法宗旨。
      (2)稽諸amikacin之藥物仿單記載略以：接受amikacin治療
        之患者可能發生神經毒性，其表現為前庭及/ 或兩側聽
        覺毒性，對於腎功能不全、使用高劑量及長期治療之患
        者，amikacin所引起之耳毒性風險比較高，若患者之耳
        蝸或前庭已受損，於治療期間，可能沒有任何症狀使患
        者察覺自身第8 對神經受損，且停藥後可能發生完全或
        部分的「不可逆性」兩側耳聾或前庭功能喪失，由amik
        acin所造成之耳毒性「通常」是不可逆的（本院卷第67
        頁）。可知amikacin如產生耳毒性而導致患者之耳蝸或
        前庭受損後，可能發生完全或部分之「不可逆性」兩側
        耳聾或前庭功能喪失，且由amikacin所造成之耳毒性「
        通常」是不可逆的。
      (3)本件原告雖自96年9 月間起即開始使用amikacin，歷經
        3 個多月均未發生耳毒性之不良反應，至96年12月20日
        因敗血性休克等病情加劇而轉入加護病房，翌日開始使
        用多種抗生素Tienam、levofloxacin、minocycline
        等及amikacin每天1 次500mg 加以治療，並於同年月22
        日予氣管內插管，至同年月27日始拔除氣管內插管，又
        於97 年1月10日轉入感染科病房繼續治療，期間原告因
        意識模糊及氣管內插管而無法表達感受，醫師亦無從進
        行聽力測試之監視，及至原告於97年1 月初病況好轉時
        始發現聽力受損及多發性神經病變之情形（已於97年1
        月4 日停用amikacin），並經診斷為「雙側聽力喪失」
        ，疑係因amikacin或敗血性休克所造成之「耳蝸損害」
        （嗣經確診為amikacin造成）。顯見原告於97年1 月初
        發生聽力受損及多發性神經病變時，其已因使用
        amikacin發生耳毒性導致「耳蝸損害」，並造成「雙側
        聽力喪失」之不良反應，且依上開amikacin藥物仿單上
        之記載，由amik acin 所造成之耳毒性通常具有不可逆
        性，是原告縱嗣後不再使用amikacin治療，通常亦不會
        恢復聽力。
      (4)是原告縱嗣後為控制非結核分支桿菌感染，經與家屬及
        醫師討論後雖仍斷斷續續使用amikacin，惟與原告之前
        已因使用amikacin而發生不可逆「雙側聽力喪失」藥害
        之結果間，並無任何因果關係，故原告及其家屬或臺大
        醫院及其醫師雖經討論後仍決定使用amikacin，均無庸
        對於原告所受amikacin藥害之產生負其責任。
      (5)至於被告抗辯原告所受之耳毒性不良反應，係屬可逆性
        （即可恢復）之傷害一節，即應就該例外之變態事實負
        舉證之責。被告雖舉臺大醫院100 年6 月30日校附醫秘
        字第1000004479號函所述「僅約5 成患者可恢復」等語
        為證，惟該函所述者，固具有統計學上之意義，然針對
        原告所受之耳毒性傷害可否恢復之事實，則不足以達證
        明之程度，是被告辯稱醫師於原告發生耳毒性症狀時即
        告知原告家屬若持續使用amikacin會有耳毒性副作用，
        惟家屬討論後仍繼續使用，故本件有藥害救濟法第13條
        第1 款所定之消極事由云云，洵不足採。
    2.第8 款「未依藥物許可證所載之適應症或效能而為藥物之
      使用」部分：
      (1)按課予義務訴訟，其違法判斷基準時點，依目前學理及
        實務通說，原則上應以事實審行政法院言詞辯論終結時
        之法律及事實狀態為準（最高行政法院95年度判字第22
        03號判決意旨參照）。蓋所謂「行政決定基準時點」與
        「行政訴訟判斷基準時點」，乃分屬不同概念，以課予
        義務訴訟而言，行政法院須於判決中宣示被告是否有為
        某一行政處分之義務，而此項宣示並非針對「原告之申
        請於行政機關當初審查時是否應予核准」，而係針對「
        於法院判決時原告之請求權是否成立、行政機關有無行
        為義務」之問題，自應綜合考量事實審言詞辯論終結時
        之法律及事實狀態，以為判斷。
      (2)次按行為時藥害救濟法第13條第8 款固規定：「未依藥
        物許可證所載之適應症或效能而為藥物之使用。」惟按
        本法第1 條規範，藥害救濟法之立法目的，乃為保障正
        當使用合法藥物而受害者，獲得及時救濟。而我國仿單
        標示外使用藥物情形普遍，「未依藥物許可證所載之適
        應症或效能而為藥物之使用」，歷年來均占藥害救濟申
        請案不予救濟原因3 成以上，為我國法規並未限制醫師
        開立仿單核准適應症處方，認其為醫療處置之一部。民
        眾按醫囑服藥，應屬「正當使用合法藥物」，卻未能獲
        得藥害救濟補償，顯不合理。是藥害救濟法於100 年5
        月4 日修正公布時新增第13條第8 款但書規定：「但符
        合當時醫學原理及用藥適當性者，不在此限。」（修正
        立法理由參照）是揆諸前揭說明，本院於裁判時自得適
        用藥害救濟法修正後之第13條第8 款但書之規定。
      (3)經查，非結核分支桿菌感染雖非被告核發amikacin之衛
        署藥輸字第017767號許可證所載之適應症，惟針對非結
        核分支桿菌感染，使用amikacin為必須之處方，被告亦
        自承以amikacin治療非結合分枝桿菌感染，確符合醫學
        原理及用藥適當性等情，均如前述，顯見原告使用amik
        acin治療非結核分支桿菌感染，並不該當修正後藥害救
        濟法第13條第8 款所定之消極事由。就此，訴願決定亦
        認定被告以藥害救濟法第13條第8 款駁回原告之救濟請
        求，尚有未洽（本院卷第12頁）；且被告亦於本院言詞
        辯論期日表示不再主張原告符合藥害救濟法第13條第8
        款之消極事由等語（本院卷第149 頁），均附此敘明。
    3.第9 款「常見且可預期之藥物不良反應」部分：
      (1)按法律屬抽象性之普遍規範，其內容本難要求充分具體
        明確，然基於法治原則，凡影響人民權益，尤其是限制
        人民權利之法律，其規定應符合法律明確性原則，以確
        保法律具有預先告知之功能，使人民對其行為是否受法
        律規範有預見可能性，國家機關依法行政或依法審判，
        亦能因此有較明確之準繩，不致因法律規定不明確，而
        有執法恣意或不公之危險。而法律規定是否符合法律明
        確性原則，司法院釋字第432 號、第521 號、第594 號
        、第602 號、第617 號、第623 號、第636 號解釋提出
        之審查標準固有所不同，惟異中仍有共同之處，即如系
        爭法律規定之內容，「其意義非難以理解，且為受規範
        者所得預見，並可經由司法審查加以確認」，即符法律
        明確性原則。是系爭法律規定，必須完全符合上述要件
        ，始無違於法律明確性原則。其所異者，僅在如何判斷
        系爭法律規定內容之意義是否難以理解。且該判斷要件
        應屬審查法律規定是否符合法律明確性原則之核心要件
        。至於所謂可經由司法審查加以確認，意在提供及確保
        事後救濟之途徑，其意義與人民對系爭規定之事前理解
        並可得預見之要求，顯不相同。
      (2)次按如何判斷法律規定之意義，是否可為受規範之一般
        人民所能理解，則應依當時社會之一般人民之文字語言
        習慣或日常生活經驗，對系爭法律規定的文本予以合理
        之解釋，能否因此理解該法律規定所要規範之行為態樣
        ，予以判斷之（即司法院釋字第432 號、第521 號、第
        602 號所揭示之判斷標準）。蓋受規範之一般人民並非
        習法之執法或用法之人，如要求受規範之一般人民尚應
        從立法目的或法規範體系之整體關聯，理解法律規定之
        意義，實已未將之視為一般人民，而非合理之要求。又
        一般人民或雖不能依文字語言習慣或日常生活經驗，對
        法律規定之文本予以合理解釋，而理解系爭法律規定之
        意義，惟如經執法機關或法院探究立法過程或立法理由
        ，而能明確該法律規定之意義，或因其對系爭法律規定
        之反覆解釋適用，已形成明確內容，並經依法公布或其
        它公示方法，而為受規範之一般人民所習知者，亦可認
        該系爭規定之內容為受規範之一般人民所理解，並因此
        能預見其行為是否受該法律所規範，而與法律明確性原
        則無違。惟在此所欲強調者，為一般人民之知悉，惟其
        能知悉，才有理解之可能，也才有預見可能性。又一不
        符法律明確性原則之規定，經法院反覆解釋適用，可能
        獲致共識，該規定在司法實務上即可能因此而明確化。
        惟法院判決雖應經公布，惟如因此推論或期待一般人民
        即應知悉非關己身利害之判決內容，即屬過苛。故如無
        其他使一般人民更能知悉判決內容之公示方法，經由法
        院判決反覆解釋適用所獲之明確內容，尚不能因此補救
        系爭法律規定之不明確性。（以上參照司法院釋字第63
        6 號解釋林子儀、許宗力大法官部分協同意見書）
      (3)查行政院向立法院提案藥害救濟法之草案版本並無現行
        第13條第9 款「常見且可預期之藥物不良反應」之消極
        事由規定，而係於黨團協商後所加入，且已查無當時黨
        團協商之紀錄，業據被告陳述在卷（本院卷第57頁），
        並有立法院議案關係文書影本（院總字第1156號）、立
        法院公報影本（第89卷第27期院會記錄）在卷可憑（本
        院卷第150 至161 頁）。惟該款係有關不得申請藥害救
        濟之消極事由，亦係決定藥害受害人得否請求藥害救濟
        之關鍵。而稽諸該款規定之文義，應以屬「常見」且「
        可預期」之藥物不良反應，始在該款消極事由排除之列
        。然所謂「常見」且「可預期」之藥物不良反應，實屬
        高度不確定之法律概念，既無立法定義，亦因黨團協商
        採黑箱作業且無會議紀錄致不易探究其立法目的，本法
        之主管機關即被告亦從未發布施行細則或相關子法就此
        加以闡釋或提出判斷之標準，不僅藥害受害人對其正當
        使用合法藥物所生之不良反應，是否屬於「常見」且「
        可預期」而受該款規範無預見可能性，且因此使藥害救
        濟審議委員會有過當之判斷（裁量）空間，亦難以經由
        事後之司法審查加以確認，則該款規定是否符合法律明
        確性原則，已非無疑。
      (4)被告辯稱判斷藥物之不良反應是否為「常見」，係採取
        國際慣用之標準，即世界衛生組織（WHO ）對於不良反
        應發生率之分類（常見為發生率≧1%、＜10% 者），將
        發生率＞1%者視為「常見」；又判斷藥物之不良反應是
        否為「可預期」，則係指依據藥理機轉作用，可預知藥
        品在代謝過程，發揮藥效時可能發生之不良反應，而藥
        品仿單上所記載之副作用，通常即屬可預期之不良反應
        云云。惟上開國際慣用之標準及藥理機轉或藥物仿單上
        之副作用，實非本法所規範之一般人民憑現時社會之文
        字語言習慣或日常生活經驗得以理解判斷，本法主管機
        關亦未將上開判斷標準以公布或其它公示方法，而為受
        規範之一般人民所習知，亦難通過法律明確性原則之檢
        驗。
      (5)縱認本件應採司法院釋字第594 號、第617 號解釋意旨
        ，藥害救濟法第13條第9 款之意義，應「自立法目的與
        法體系整體關聯性觀點」加以判斷，而認被告所辯上開
        判斷標準為可採，亦即耳毒性確為amikacin仿單上所載
        可能發生之副作用之一（本院卷第67頁），而屬「可預
        期」之不良反應，惟耳毒性是否確為使用amikacin發生
        率大於1%之「常見」不良反應，仍非無疑。經查：
        依據被告所提出國外針對amikacin耳毒性所作之不同
          研究文獻及其譯文（本院卷第66、88頁），顯示其發
          生率分別為12.9% （研究樣本數為54人）、13.9% （
          研究樣本數不明）、23.5% （研究樣本數為187 人）
          不等，且因使用劑量不同而異（使用劑量越高，其耳
          毒性之風險越高），甚至在某些族群，年齡被認為是
          影響耳毒性之重要誘發因子。
        本院依職權函詢臺北榮民總醫院，經該院100 年7 月
          1 日北總藥字第1000015623號函復本院並檢附國外之
          研究文獻顯示（本院卷第91至101 頁），使用
          amikacin而導致耳毒性之發生率分別為11.7% （研究
          樣本數為17人）、24% （研究樣本數55人）、28.5%
          （研究樣本數為14人）不等。
        本院亦依職權函詢臺大醫院，該院以100 年6 月30日
          校附醫秘字第1000004479號函復本院略以：
          Aminoglyco sides類藥品之耳毒性發生率隨研究族群
          不同而有所差異，例如老年人、過去腎功能受損、聽
          力異常、使用劑量較大、療程較長、脫水或菌血症之
          病人較容易發生，根據國外1 份回顧24個前瞻性、對
          照治療之研究顯示，amikacin（Aminoglycosides 類
          藥品之一種）導致耳毒性之不良反應約13.8% 等語（
          本院卷第89至90頁）。
        本院另依職權函詢社團法人臺灣臨床藥學會，該學會
          以100 年7 月20日臨藥字第100225號函復本院略以：
          根據專業文獻記載，Aminoglycosides 類藥品所引起
          之聽毒性發生率粗估為3%~14%，然依研究設計與研究
          執行之操作型定義而差異甚大；專門針對amikacin（
          Aminoglycosides 類藥品之一）探討其於人體產生耳
          毒性之特定研究報告並不多，除貴院所述外，另查得
          Black 等人所著Ototoxicity of Amikacin 原始研究
          文獻，其研究顯示藥品劑量高、用藥期間長、先前曾
          有Aminoglycosides 用藥史者之聽力損傷比例較高等
          語（本院卷第113 至121 頁）。
        綜上說明，可知國外之研究文獻顯示，使用amikacin
          產生耳毒性不良反應之發生率自3%至28.5% 不等，均
          高於WHO 所定且為國際慣用發生率大於1%之「常見」
          標準，惟查，上開文獻亦同時顯示，使用amikacin產
          生耳毒性不良反應之發生率，可能會因用藥者之生理
          上差異（如肝腎功能、過去聽力異常、脫水、菌血症
          、年齡、性別、「種族」）、用藥情形（如用藥劑量
          、用藥時程）或與其他藥物併用（用藥史）、甚至研
          究設計（如樣本數多寡、取樣之族群類別）與研究執
          行之操作型定義而差異甚大，並為被告所自承（本院
          卷第58頁背面）。則於判斷耳毒性是否為「國人」使
          用amikacin常見之不良反應，不應僅以反映「外國人
          」「特定族群」使用amikacin產生耳毒性不良反應之
          發生率，作為判斷「國人」得否請求藥害救濟之依據
          ，而應參考針對臺灣地區人民（人種可能會影響其發
          生率）所作普遍性（針對不同族群之發生率差異甚大
          ）之調查研究，始能真實反映臺灣地區人民使用
          amikacin產生耳毒性不良反應之發生率，並據以作成
          正確之判斷。
        經本院依職權分向國內兩大教學醫院龍頭臺大醫院、
          臺北榮民總醫院及臨床藥學權威研究機構社團法人臺
          灣臨床藥學會函詢結果，雖均查無針對國人使用
          amikacin而導致耳毒性發生率之研究報告及相關統計
          （本院卷第89、91、113 頁），惟臺大醫院自2001年
          迄今，有4 千多人使用amikacin，收到相關之耳毒性
          通報僅有2 件（本院卷第89頁），臺北榮民總醫院迄
          今則未接獲使用amikacin發生耳毒性不良反應之通報
          （本院卷第91頁）。可知以國內兩大教學醫院龍頭臺
          大醫院及臺北榮民總醫院針對國人之普遍性臨床經驗
          顯示，國人使用amikacin發生耳毒性不良反應之發生
          率分別僅有0.05% 及0 ，除印證前揭所述使用
          amikacin產生耳毒性不良反應之極大差異性，更遠低
          於國際慣用WHO 所定發生率大於1%之「常見」標準。
          是被告以原告使用amikacin發生耳毒性不良反應，係
          屬藥害救濟法第13條第9 款所定「常見且可預期之藥
          物不良反應」之消極事由云云，亦不足採。
  (八)綜上所述，原告經臺大醫院醫師指示正當使用合法藥物
    amikacin，發生耳毒性不良反應，導致雙耳聽力喪失之聽力
    障礙即藥害，且原告並不符合藥害救濟法第13條第1 款、第
    8 款、第9 款所定不得申請藥害救濟之消極事由，則原告依
    藥害救濟法第4 條第1 項之規定，申請藥害救濟補償，即屬
    有據。被告以原處分駁回原告之申請，於法有違，訴願決定
    未予糾正，亦有違誤，原告執此指摘原處分及訴願決定違背
    法令，訴請將之一併撤銷，並請求命被告作成准予原告藥害
    救濟申請之處分，均有理由，應予准許。
六、本件判決基礎已臻明確，兩造其餘之攻擊防禦方法及訴訟資
    料經本院斟酌後，核與判決不生影響，無一一論述之必要，
    併予敘明。
據上論結，本件原告之訴為有理由，依行政訴訟法第98條第1 項
前段，判決如主文。
中　　華　　民　　國　 100　　年　　8 　　月　　25　　日
                  臺北高等行政法院第六庭
                         審 判 長 法  官  闕銘富
                           　     法  官　林育如
                                  法  官　張國勳
上為正本係照原本作成。
如不服本判決，應於送達後20日內，向本院提出上訴狀並表明上
訴理由，如於本判決宣示後送達前提起上訴者，應於判決送達後
20日內補提上訴理由書（須按他造人數附繕本）。
中　　華　　民　　國　 100　　年　　8 　　月　　25　　日
                                  書記官   陳可欣